臺灣高等法院民事判決　　　　　　　　　　　　　 九十二年度重上字第四六０號
　　上　訴　人　甲○○原名呂.
　　被上訴人　　聯邦商業銀行股份有限公司
　　法定代理人　黃春鍾
　　訴訟代理人　張文耀
右當事人間請求損害賠償事件，上訴人對於中華民國九十二年七月十六日臺灣板橋地
方法院九十一年度重訴字第八二五號第一審判決提起上訴，經本院於中華民國九十三
年一月十三日言詞辯論終結，判決如左：
    主      文
原判決關於命上訴人給付超過新台幣肆佰壹拾壹萬陸仟捌佰壹拾玖元部分，及該部分
假執行之宣告暨訴訟費用之裁判均廢棄。
右廢棄部分，被上訴人在第一審之訴及其假執行之聲請均駁回。
其餘上訴駁回。
第一、二審訴訟費用由上訴人負擔二分之一，餘由被上訴人負擔。
    事實及理由
一、本件上訴人經合法通知，雖以「因宿疾發作，心臟不適，無法前往開庭」為由，
    未於言詞辯論期日到場，惟未檢附任何憑證以實其說，核無民事訴訟法第三百八
    十六條各款所列事由，爰依被上訴人之聲請，准由其一造辯論而為判決。
二、被上訴人主張：訴外人呂哲輝、江秀蘭於民國（下同）八十七年三月十七日，分
    別與被上訴人簽訂融資融券契約書，開立信用交易帳戶，辦理有價證券買賣融資
    融券事宜，經被上訴人准予新台幣（下同）一千五百萬元融資額度，約定利率按
    年息百分之九計算，每筆借款期間一年，違約金按融資利率百分之十收取。上訴
    人為訴外人呂哲輝、江秀蘭之女，並曾受僱於被上訴人，於八十七年九月四日利
    用訴外人呂哲輝、江秀蘭所開立上開信用帳戶，無權代理訴外人呂哲輝、江秀蘭
    委託被上訴人買進聚亨股份有限公司（下稱聚亨公司）股票（下稱系爭股票）各
    十九萬八千股，合計三十九萬六千股，並向被上訴人融資借款一千四百九十六萬
    八千元，嗣八十七年十一月四日聚亨公司股票收盤價為四十三點二元，依此價格
    計算之擔保維持率已低於法定百分之一百二十，經被上訴人於八十七年十一月四
    日通知訴外人呂哲輝、江秀蘭補足差額而未補足，被上訴人遂於八十七年十一月
    十九日、二十日處分該二帳戶之聚亨公司股票，分別得款三百八十五萬八千元、
    三百十九萬二千六百元，經被上訴人代繳費用及償還融息、本金後，尚各欠被上
    訴人三百七十八萬二千三百六十六元、四百四十五萬一千二百七十二元，合計八
    百二十三萬三千六百三十八元。經被上訴人向訴外人呂哲輝、江秀蘭起訴請求償
    還融資款項，始知係上訴人未經訴外人呂哲輝、江秀蘭同意下單買進系爭股票，
    上訴人亦向台灣台北地方法院檢察署（下稱台北地檢署）檢察官自首犯罪，亦經
    台灣台北地方法院（下稱台北地院）判決有罪確定。是被上訴人自得依無權代理
    及侵權行為之法律關係請求上訴人賠償八百二十三萬三千六百三十八元，並給付
    自起訴狀繕本送達翌日起算之法定遲延利息等語。原審為被上訴人勝訴之判決，
    被上訴人對於上訴人之上訴則聲明駁回上訴。
三、上訴人則以：系爭股票係由訴外人呂哲輝、江秀蘭本人下單買受。縱認係由上訴
    人下單，上訴人亦非以訴外人呂哲輝、江秀蘭代理人之身分，更無基於代理之意
    思委託被上訴人買進系爭股票，且被上訴人之履行輔助人明知上訴人係利用他人
    名義為電話下單，故被上訴人並非善意之相對人，上訴人自不負無權代理責任。
    又上訴人之行為充其量僅構成侵權行為，而被上訴人所主張本件侵權行為係發生
    於八十七年九月四日，其遲至九十一年七月二十九日始提起本件訴訟，已罹於二
    年短期消滅時效。又被上訴人之營業員許毓玲就本件股票交易未嚴格要求訴外人
    呂哲輝、江秀蘭本人親自下單，亦未深究其間原因，即率爾縱容上訴人冒用彼等
    二人之名義下單，顯有故意或過失，被上訴人就其營業員許毓玲之故意或過失，
    應與自己之故意或過失負同一責任，是依過失相抵原則，被上訴人請求上訴人全
    數賠償，亦為無理由等語，資為抗辯。原審為上訴人敗訴之判決，上訴人不服，
    提起上訴，聲明：(一)原判決廢棄。(二)被上訴人在第一審之訴及假執行之聲請均駁
    回。
四、被上訴人主張上訴人為訴外人呂哲輝、江秀蘭之女，訴外人呂哲輝、江秀蘭於八
    十七年三月十七日分別與被上訴人簽訂融資融券契約書，開立信用帳戶，辦理有
    價證券買賣融資融券事宜。訴外人呂哲輝、江秀蘭所開立上開信用帳戶於八十七
    年九月四日買進系爭股票合計三十九萬六千股，並融資一千四百九十六萬八千元
    ，嗣因該二信用帳戶未維持法定擔保維持率，經被上訴人通知補足差額而未補足
    ，被上訴人於處分該二帳戶之系爭股票代繳相關費用並抵償融資本息後，尚欠八
    百二十三萬三千六百三十八元等事實，為上訴人所不爭執（見原審卷第六０頁，
    本院卷第七五、七六頁），並有開立證券信用交易帳戶申請書、同意書、融資融
    券契約書、合併買賣報告書暨交割憑單、處分差額明細表等件附卷為證（見原審
    卷第二０至三０頁），堪信為真正。
五、被上訴人主張上訴人無權代理訴外人呂哲輝、江秀蘭為系爭股票交易之事實，為
    上訴人所否認，是本件首應審究者為系爭股票交易是否上訴人無權代理所為？茲
    就此析述如下：
  (一)查上訴人因涉嫌違反證券交易法，於八十八年一月七日具狀向台北地檢署自首載
    明：「被告呂美惠（即上訴人）歷任永利、吉星、聯邦、公誠等四家證券公司營
    業員，八十五年間經人介紹認識客戶唐潤生，唐潤生嗣後即透過呂美惠融資買賣
    股票．．．，八十七年九月三日當天下午呂美惠又接到唐潤生邀約，前往其在南
    京東路二段豐銀證券公司辦公室，表示次日可能要再替新巨群集團吳祚欽以融資
    買進三、四千張『聚亨』股票，請求協助再多提供幾個人頭帳戶．．．呂美惠．
    ．．未及一一告知如附表所載至親好友分屬永利、吉星、聯邦、公誠、倍利等證
    券公司之人頭戶，遂未經同意擅自使用，於八十七年九月四日唐潤生十餘次來電
    下單時，以每股六十三元買入『聚亨』股票共計三、一一七張．．．呂美惠就本
    案係擅自動用呂哲輝、江秀蘭．．．等十人在公誠等五家證券公司之融資帳戶．
    ．．上開十個人頭戶對於買入及交割事宜全然不知情」等情（見台北地檢八十八
    年偵字第一四六六號偵查卷第一頁反面至第三頁）。嗣上訴人於上開刑事案件偵
    查中亦陳明：「（如何運用他們那些戶頭？）打電話給他們營業員，讓他們用這
    些戶頭買進」等語（見上開偵查卷第五二頁反面），復於刑事案件審理中陳稱：
    「下單方式都一樣」，「（你們下單都不會深究是誰嗎？任何人下單都可以嗎？
    ）理論上不行，證交法規定須本人下單，不然要出具委託書，可是因為我下單的
    營業員他們認識我，這五家公司之所以讓我下單是因為公誠是我當時的公司、倍
    利是我同事去上班的公司，營業員認識，所以讓我下單，聯邦、吉星、永利三家
    公司我以前有在那上班過，營業員我認識，所以都讓我下單」．「（倍利和聯邦
    你聯絡的營業員是誰？）倍利是謝瑞得，聯邦是許毓玲」，「（如何跟他們說要
    下單？）我打電話跟他們講名字或帳號，大部分都講名字，比如說我打聯邦說江
    秀蘭要下一百九十八張的聚亨，價錢多少買進」，「（他們都沒有問原因嗎？）
    沒有，而且他們也向我回報有無成交，我有先報名字說我是呂美惠」，「（聯邦
    九月四日呂哲輝、江秀蘭戶頭是誰下的單？）我下的單」，「他（即被上訴人之
    營業員許毓玲）用傳真回報給我的」等語（見台北地方法院八十八年度易字第一
    七七七號卷第十七頁反面、十八、八五、八六頁）。此外，被上訴人就系爭股票
    交易之融資欠款另案請求訴外人呂哲輝、江秀蘭清償債務，上訴人亦於該民事事
    件審理中到庭證稱：「我有將我父母的帳戶提供給唐潤生、吳祚欽使用，我認識
    唐潤生很久，唐潤生說他要做一些融資買進，所以我就打電話到聯邦銀行下單，
    是唐潤生打電話給我，我再打電話過去，我父母不知道這事，都是唐潤生拿錢給
    我，我再匯款過去」，「（你父母何時知道這事？）是寄通知催繳他們才知道」
    ，「（找何人下單？）許毓玲是我同事」（見台北地院八十八年度重訴字第一二
    二五號卷附八十八年七月二日言詞辯論筆錄），「（你打電話找許毓玲下單有無
    表明身分？）「我有表明我是呂美惠，這在證交法是不合規定，只因我們認識，
    許毓玲接受我以被告（即呂哲輝、江秀蘭）名義電話下單，成交後並打電話到我
    公司回報」等語（見上開八十八年度重訴字第一二二五號卷附八十八年七月二十
    七日言詞辯論筆錄）。而訴外人呂哲輝、江秀蘭於該民事事件審理中亦陳明系爭
    股票買賣並非彼等下單，而係上訴人未事先徵得彼等同意而下單買進等語（參見
    上開八十八年度重訴字第一二二五號卷附八十八年五月二十一日答辯狀載），參
    以上訴人因違反證券交易法，經台北地院刑事庭判處有期徒刑六月，緩刑三年確
    定，亦經本院調閱上開刑事案卷查明無訛，是依上訴人於上開刑事案件及民事事
    件審理中所為陳述及訴外人呂哲輝、江秀蘭於上開民事事件之陳述，堪認系爭股
    票交易係上訴人未經訴外人呂哲輝、江秀蘭之授權，而擅自以代理彼等二人之方
    式下單買進。
  (二)財政部證券暨期貨管理委員會就本件違約交割事件曾進行調查，其調查結果認：
    「營業員許毓玲接受未具客戶呂哲輝、江秀蘭委任書之代理人呂美惠委託買賣股
    票，核有違反『證券商管理規則』第三十六條第十三款之規定」，此有該委員會
    八十八年八月三日（八八）台財證(二)第０三０四六號函附於上開刑事案件可稽（
    見上開八十八年度易字第一七七七號卷第一００頁）。該委員會復於八十八年九
    月十四日以（八八）台財證(二)第八０七四八號函覆：「查本會八十八年八月三日
    （八八）台財證(二)第０三０四六號函所稱：『營業員許毓玲接受未具客戶呂哲輝
    、江秀蘭委任書之代理人呂美惠委託買賣股票，核有違反證券商管理規則第三十
    六條第十三款之規定」，係依據台灣證券交易所股份有限公司八十八年四月二十
    六日台證稽字第０九四一三號函附查核報告及附件資料予以認定。按聯邦銀行
    營業員許毓玲於八十八年四月八日出具之說明書內容略以：離職營業員呂美惠所
    留下之客戶呂哲輝、江秀蘭等均與呂員有親戚關係，且客戶皆同意委託買賣由呂
    員處理，而該等客戶以往亦曾前來辦理交割並無異常現象，鑒於上述情事，許員
    乃接受上開客戶之買賣，並未堅持已經離職之呂員，於代理該客戶下單買賣時，
    應先取得客戶委任書。本會爰認定營業員許毓玲有接受未具客戶（呂哲輝、江秀
    蘭等）委任書之代理人呂美惠委託買賣股票之情事」（見上開八十八年度易字第
    一七七七號卷第一一一、一一二頁）。而被上訴人承辦系爭股票交易之營業員許
    毓玲於八十八年四月八日所出具之說明書記載：「一本公司離職營業員呂美惠（
    八十七年六月間離職），留下客戶1163-4呂哲輝、1169-2江秀蘭．．．，為呂美
    惠父母．．．其本人進出本公司頻繁，皆為熟識。二．．．上述客戶前營業員呂
    美惠均未取得委託書，客戶皆同意所進出買賣由呂美惠處理，緣因上述客戶均為
    呂美惠之父母及親友，且委託買賣成交客戶亦曾前來辦理交割，交割並無異常現
    象，對帳單寄送又無異議，同時呂美惠聲稱沒有問題，故不疑有他，繼續服務其
    所遺留下的客戶，買賣並沒有堅持取得委任書。其中1163-4呂哲輝、1169-2江秀
    蘭（呂美惠父母）因金融風暴之發生導致所持買進信用交易股票跌破融資一二○
    ％維持率，公司即採取追繳法律訴訟」，亦有該說明書附於上開刑事案卷可稽（
    見上開八十八年度易字第一七七七號卷第一二四頁）。由此益證上訴人係以訴外
    人呂哲輝、江秀蘭之代理人身分而下單買進系爭股票。
  (三)證人許毓玲雖於上開刑事案件審理中到庭證稱：「他人下單，我們一概不接受，
    除非有委託書」，「（八十七年九月份是否有接到呂哲輝、江秀蘭下單？）這應
    該是本人下的單，呂美惠離職後，他有留一些客戶資料給我，這二個人的往來一
    直都很正常」，「我印象中應該是他（指上訴人）父母下的單」等語（見上開八
    十八年度易字第一七七七號卷第八五頁），復於上開清償債務民事事件審理中證
    稱：本件是訴外人呂哲輝、江秀蘭打電話下單等語（見上開八十八年度重訴字第
    一二二五號卷附八十八年七月十六日、七月二十七日言詞辯論筆錄）。惟查，證
    人許毓玲所為上開證詞，核與其先前於財政部證券暨期貨管理委員調查時所出具
    之上開說明書所載內容不符。又證人許毓玲受僱於被上訴人擔任證券買賣營業員
    ，其就系爭股票買賣未要求上訴人出具委任書，即接受上訴人代理訴外人呂哲輝
    、江秀蘭下單買進股票，顯已違反「證券商負責人與業務人員管理規則」第十六
    條第二項第十七款所定證券商之業務人員不得受理未具客戶委任書之代理人買賣
    、交割之作業準則，是證人許毓玲於上開民、刑事件審理中翻異前述，所為證詞
    顯係事後卸責之詞，尚不足採信。而上訴人於其所涉違反證券交易法犯行獲判緩
    刑確定，及被上訴人於上開民事事件請求訴外人呂哲輝、江秀蘭清償債務亦經判
    決被上訴人敗訴確定後，始翻異其於刑事案件所為陳述及上開清償債務民事事件
    所為證述，而執證人許毓玲上開虛偽證詞，辯稱系爭股票交易並非由其下單，而
    係由訴外人呂哲輝、江秀蘭本人下單買進云云，亦不足採。
  (四)查台灣證券交易所股份有限公司固曾於八十七年十一月十日以台證稽字第三七
    八二０號致函各證券商：「重申『各證券商於接受委託人委託買賣時，對電話委
    託應同步錄音並至少保存二個月。但買賣委託有爭議者，應保存至該爭議消除為
    止」，其說明欄並記載：「一本公司於八十七年七月十三日台證（八十七）交字
    第二二二一五號公告修訂營業細則第八十條條文諒悉。二前開條文實施前因顧及
    證券商須備置相關設備，故酌留二個月之緩衝期間，自八十七年七月十三日公告
    日起二個月後實施，現已實施適用，務請確實依規配合辦理」，此有該函在卷可
    稽（見原審卷第十六頁）。查系爭股票交易係發生於八十七年九月四日，已於前
    述，斯時上開規定尚未實施，且上訴人於八十八年一月七日始向台北地檢署自首
    系爭股票買賣事前並未徵得訴外人呂哲輝、江秀蘭同意等情，距系爭股票交易時
    已逾二個月保存期限，又被上訴人主張其係於上開清償債務民事事件審理中始知
    系爭股票交易非由訴外人呂哲輝、江秀蘭本人下單之情事，是被上訴人主張其未
    保存系爭股票交易同步錄音之錄音帶等語，誠屬可信。又上訴人並未舉證證明被
    上訴人留有該錄音帶而故意不提出之事實，是被上訴人固未提出該錄音帶以資證
    明系爭股票交易確係上訴人下單買進之事實，惟尚難據此即謂被上訴人有妨害上
    訴人使用，故意將該證據滅失、隱匿或致礙難使用之情事，而得適用民事訴訟法
    第二百八十二條之一第一項規定，逕認上訴人主張系爭股票交易係由訴外人呂哲
    輝、江秀蘭本人下單買進之事實為真實。
六、按無代理權人，以他人之代理人名義所為之法律行為，對於善意之相對人，負損
    害賠償之責，民法第一百十條定有明文。又相對人縱因過失而不知代理人無代理
    權者，該無權代理人仍應負其責任（最高法院五十六年台上字第三０五號判例意
    旨參照）。上訴人主張被上訴人明知上訴人就系爭股票交易並未獲得訴外人呂哲
    輝、江秀蘭同意之事實，為被上訴人所否認，而上訴人就此事實並未舉證以實其
    說，參以證人許毓玲所出具之上開說明書所載，其係基於訴外人呂哲輝、江秀蘭
    為上訴人之父母，而彼等二人先前之股票交易亦曾未出具委託書而實際上同意由
    上訴人處理，因而誤信上訴人具有代理權而接受上訴人下單買進系爭股票，是上
    訴人主張被上訴人明知其無代理權云云，尚不足採。又被上訴人之營業員許毓玲
    處理系爭股票買賣事宜，未依證券商負責人與業務人員管理規則第十六條第二項
    第十七款規定要求上訴人出具訴外人呂哲輝、江秀蘭之委任書，以證明上訴人有
    代理訴外人呂哲輝、江秀蘭買賣股票之權限，固有疏失，而被上訴人依民法第二
    百二十四條規定，就其營業員許毓玲之上開過失應負同一責任，惟上訴人既未能
    證明被上訴人知悉其無代理權，則依上開說明，被上訴人雖因過失而不知上訴人
    無代理權，上訴人仍應負其責任。
七、次按無權代理人責任之法律上根據如何，見解不一，而依通說，無權代理人之責
    任，係直接基於民法之規定而發生之特別責任，並不以無權代理人有故意或過失
    為其要件，係屬於所謂原因責任、結果責任或無過失責任之一種，而非基於侵權
    行為之損害賠償。故無權代理人縱使證明其無故意或過失，亦無從免責，是項請
    求權之消滅時效，在民法既無特別規定，則以民法第一百二十五條第一項所定十
    五年期間內應得行使，要無民法第一百九十七條第一項短期時效之適用（最高法
    院五十六年台上字第三０五號判例意旨參照）。查上訴人係於八十七年九月四日
    無權代理訴外人呂哲輝、江秀蘭委由被上訴人買進系爭股票，已於前述，而被上
    訴人係於九十二年一月二十二日追加請求上訴人負無權代理人之損害賠償責任，
    尚未逾十五年消滅時效，是被上訴人此部分之請求權自未罹於時效而消滅。
八、又按損害之發生或擴大，被害人與有過失者，法院得減輕賠償金額或免除之；又
    債務人之代理人或使用人，關於債之履行有故意或過失時，債務人應與自己之故
    意或過失負同一責任，民法第二百十七條第一項、第二百二十四條前段分別定有
    明文。又民法第二百十七條第一項所定過失相抵之法則，於相對人依民法第一百
    十條規定向無代理權人請求損害賠償時，亦有其適用。又證券商負責人與業務人
    員管理規則第十六條第二項第十七款規定：「證券商之負責人及業務人員不得受
    理非本人或未具客戶委任書之代理人開戶、申購、買賣或交割」（參見本院卷第
    三三、三四頁）。查被上訴人承辦系爭股票買賣事宜之營業員許毓玲倘依上開規
    定要求上訴人出具訴外人呂哲輝、江秀蘭之委任書，始接受上訴人以訴外人呂哲
    輝、江秀蘭代理人身分下單買進系爭股票，即得知悉上訴人無代理權而避免本件
    損害之發生，然許毓玲竟違反上開規定，未要求上訴人出具委任書即接受其下單
    買進系爭股票，應認許毓玲關於本件債之履行有過失，而被上訴人依前揭規定，
    應負同一過失責任，是上訴人據以主張被上訴人就本件損害之發生與有過失，堪
    予採信。上訴人另主張被上訴人未按時寄發對帳單予訴外人呂哲輝、江秀蘭，導
    致本件損害之發生或擴大等語。惟查，被上訴人縱使按時寄發對帳單予訴外人呂
    哲輝、江秀蘭，然彼等二人既主張非其本人下單買進股票，就本件債務不負清償
    之責，則衡諸常情，彼等二人照理應不會積極處理系爭股票相關善後處理問題，
    以減輕被上訴人之損失。又上訴人亦未舉證證明如被上訴人按時寄發對帳單予訴
    外人呂哲輝、江秀蘭，使上訴人提供人頭帳戶供訴外人唐潤生、吳祚欽使用之犯
    行得以提早揭發，被上訴人仍得以較高之價格出售系爭股票，以避免本件損害之
    發生或擴大之事實，是上訴人此部分之主張尚不足採。茲審酌本件損害發生之原
    因，認被上訴人應負二分之一過失責任，爰依上開過失相抵原則，按被上訴人過
    失程度減輕上訴人之賠償責任二分之一。
九、綜上所述，被上訴人請求上訴人賠償其損害四百十一萬六千八百十九元（
    0000000÷2＝0000000）及自起訴狀繕本送達翌日即九十一年八月一日起算之法
    定遲延利息，為有理由，應予准許；其逾此範圍之請求為無理由，不應准許。原
    審就上開不應准許部分，為上訴人敗訴之判決，並為假執行之宣告，自有未合，
    上訴意旨就此部分指摘原判決不當，求予廢棄改判，為有理由，應予准許。至於
    上開應予准許部分，原審判命上訴人給付，並為假執行之宣告，核無違誤，上訴
    意旨就此部分指摘原判決不當，求予廢棄改判，即為無理由，應予駁回。
十、本件被上訴人起訴請求上訴人賠償其損害，所主張之請求權基礎為無權代理之損
    害賠償請求權及侵權行為損害賠償請求權，並陳明如法院審理之結果，認為其中
    一項請求為有理由時，即不請求審判其他請求（見本院卷第六三頁）。本件經本
    院審理結果認被上訴人基於無權代理之損害賠償請求權請求上訴人賠償為有理由
    ，已如前述，是就被上訴人主張基於侵權行為損害賠償請求權請求是否有理由，
    即不予審論，併此敘明。
十一、據上論結，本件上訴為一部有理由，一部無理由，依民事訴訟法第四百五十條
      、第四百四十九條第一項、第七十九條、第四百六十三條、第三百八十五條第
      一項前段，判決如主文。
中　　　華　　　民　　　國　　九十三　　年　　　二　　　月　　　三　　　日
                                民事第五庭
  　　　　　　　　　　　　　　　　  審判長法  官  張  劍  男
　  　　                                  法　官  李  行  一
　　　　　　　　　　　　　　　　　　　　  法　官  彭  昭  芬
正本係照原本作成。
如不服本判決，應於收受送達後二十日內向本院提出上訴書狀，其未表明上訴理由者
，應於提出上訴後二十日內向本院補提理由書狀（均須按他造當事人之人數附繕本）
上訴時應提出委任律師或具有律師資格之人之委任狀；委任有律師資格者，另應附具
律師資格證書及釋明委任人與受任人有民事訴訟法第四百六十六條之一第一項但書或
第二項（詳附註）所定關係之釋明文書影本。
中　　　華　　　民　　　國　　九十三　　年　　　二　　　月　　　五　　　日
　　　　　　　　　　　　　　　　　　　　　書記官  丁  華  平
附註：
民事訴訟法第四百六十六條之一（第一項、第二項）：
對於第二審判決上訴，上訴人應委任律師為訴訟代理人。但上訴人或其他法定代理人
具有律師資格者，不在此限。
上訴人之配偶、三親等內之血親、二親等內之姻親，或上訴人為法人、中央或地方機
關時，其所屬專任人員具有律師資格並經法院認為適當者，亦得為第三審訴訟代理人
。
